```{r, echo=FALSE, include=FALSE}
colFmt <- function(x,color) {
  
  outputFormat <- knitr::opts_knit$get("rmarkdown.pandoc.to")
  
  if(outputFormat == 'latex') {
    ret <- paste("\\textcolor{",color,"}{",x,"}",sep="")
  } else if(outputFormat == 'html') {
    ret <- paste("<font color='",color,"'>",x,"</font>",sep="")
  } else {
    ret <- x
  }

  return(ret)
}

#uso>>>> `r colFmt("REG",'red')`, 

```

```{r}

library(reticulate)
#use_condaenv("r-python")
#use_python('/opt/homebrew/Caskroom/miniconda/base/envs/r-python/python3.9')

library(reticulate)
Sys.setenv(RETICULATE_CONDA = "/opt/homebrew/Caskroom/miniconda/base/bin/conda")
use_condaenv("r-python")

```


# Introdução a números índices {#numeros-indices}
\

## Definição


\

>Números índices são medidas estatísticas que expressam as variações relativas de preço, quantidade ou valor de um produto, em relação a um período base, permitindo comparações temporais de fenômenos econômicos. Um número índice é uma razão que compara o valor de uma variável em determinado período com seu valor em um período de referência (base), multiplicada por 100:

\


\[
{Índice = \frac{\text{Valor da variável no período atual}}{\text{Valor da variável no período base}} \times 100}
\]


\


## Características principais

\

- Expressa variações percentuais
- Facilita comparações entre diferentes períodos
- Elimina a influência das unidades de medida
- Permite análise de tendências econômicas

\


## Aplicações

\

Os números índices são empregados em análise econômica, permitindo:

\


- Comparação temporal de variáveis econômicas
- Análise básica de tendências de preços, quantidades e valores (receitas) de um ou mais produtos

\


A escolha do método adequado depende do objetivo da análise, da disponibilidade de dados e da importância relativa dos componentes estudados. Os números índices têm ampla aplicação em diversos setores:

\

>Economia

\

- Índice de Preços ao Consumidor (IPC)}: mede a inflação
- Índice da Bolsa de Valores: acompanha variações do mercado acionário
- Índice de Produção Industrial: monitora a atividade produtiva

\


>Administração Pública

\

- Índice de Desenvolvimento Humano (IDH): avalia qualidade de vida
- Índice de Preços ao Consumidor Amplo (IPCA): meta de inflação do Banco Central


\

>Iniciativa privada

\

- Índices de vendas, produtividade e custos
- Comparação de performance entre filiais
- Análise de market share

\

## Números índice relativos simples: apenas um produto está sendo analisado.

\

\[
\text{Relativo de preço} {= \frac{p_t}{p_{t_0}} \times 100}\\
\text{Relativo de quantidade} {= \frac{q_t}{q_{t_0}} \times 100}\\
\text{Relativo de valor (receita)} {= \frac{p_tq_t}{p_{t_0}q_{t_0}} \times 100}\\
\]

\


Onde:

\

- $t$ = período estudado
- $t_0$ = período base
- $p$ = preço do produto no período
- $q$ = quantidade do produto no período 


\

>Preço relativo: se o preço do café era R\$ 10,00 em 2020 (base) e R\$ 12,50 em 2025:


\begin{align}
PR &= \frac{12,50}{10,00} \times 100 \\
PR &= 125\%
\end{align}

>Interpretação: O preço aumentou 25\% em relação ao período base.


\


>Quantidade relativa: se a quantidade de café vendido era 1.000 t em 2020 (base) e 1500 t em 2025:


\begin{align}
QR &= \frac{1500}{1000} \times 100 \\
QR &= 150\%
\end{align}

>Interpretação: A quantidade vendida aumentou 50\% em relação ao período base.

\

>Valor (receita) relativa:


\begin{align}
VR &= \frac{12,50 . 1500}{10,00 .1000} \times 100 \\
VR &= 187,5\%
\end{align}

>Interpretação: O valor (receita) aumentou 87,50\% em relação ao período base.


\

## Números índice compostos: mais de um produto está sendo analisado (cesta de produtos).


\


### Método dos agregados simples


\

\[
\text{Relativo de preços} {= \frac{\sum_{i}^{n} p^{i}_t}{\sum_{i}^{n}p^{i}_{t_0}} \times 100}\\
\text{Relativo de quantidades} {= \frac{\sum_{i}^{n} q^{i}_t}{\sum_{i}^{n} q^{i}_{t_0}} \times 100}\\
\text{Relativo de valores (receitas)} {= \frac{\sum_{i}^{n} p^{i}_tq^{i}_t}{\sum_{i}^{n} p^{i}_{t_0}q^{i}_{t_0}} \times 100}\\
\]

\


Onde:

\

- $t$ = período estudado
- $t_0$ = período base
- $p$ = preço do produto no período
- $q$ = quantidade do produto no período 
- $i$ = produtos da cesta


\



### Método dos agregados ponderados

\


>Focado nos preços: as variações nas quantidades são eliminadas

\

\[
\text{IP (índice de preços)} {=\frac{\sum_{i=1}^{n}p^{i}_t q^{i}_{t_0}}{\sum_{i=1}^{n}p^{i}_{t_0} q^{i}_{t_0}} \times 100}\\
\]


\

Onde:

\

- IP = índice da variação nos preços da cesta observada entre o período $t$ em relação ao período base $t_0$
- $t$ = período estudado
- $t_0$ = período base
- $p$ = preço do produto no período
- $q$ = quantidade do produto no período 
- $i$ = produtos da cesta

\

>Interpretação: a variação global observada nos preços da cesta entre os períodos $t_0$ e $t$ aumentou (ou reduziu).


\

- Índice de Laspeyres: as quantidades são fixadas no período base $t_0$   


\

\[
\text{IL (índice de Laspeyres)} {=\frac{\sum_{i=1}^{n}p^{i}_t q^{i}_{t_0}}{\sum_{i=1}^{n}p^{i}_{t_0} q^{i}_{t_0}} \times 100}\\
\]


\

Onde:

\

- IL = índice de Laspeyres da variação nos preços da cesta observada entre o período $t$ em relação ao período base $t_0$
- $t$ = período estudado
- $t_0$ = período base
- $p$ = preço do produto no período
- $q$ = quantidade do produto no período 
- $i$ = produtos da cesta

\


-  Índice de Paasche: as quantidades são fixadas no período $t$

\

\[
\text{IP (índice de Paasche)} {=\frac{\sum_{i=1}^{n}p^{i}_t q^{i}_t}{\sum_{i=1}^{n}p^{i}_{t_0} q^{i}_t} \times 100}\\
\]


\

Onde:

\

- IP = índice de Paasche da variação nos preços da cesta observada entre o período $t$ em relação ao período base $t_0$
- $t$ = período estudado
- $t_0$ = período base
- $p$ = preço do produto no período
- $q$ = quantidade do produto no período 
- $i$ = produtos da cesta

\



>Focado nas quantidades: as variações nos preços são eliminadas  



\

\[
\text{IQ (índice de quantidades)}{=\frac{\sum_{i=1}^{n}q^{i}_t q^{i}_{t_0}}{\sum_{i=1}^{n}p^{i}_{t_0} q^{i}_{t_0}} \times 100}\\
\]


\

Onde:

\

- IQ = índice da variação na quantidade consumida observada entre o período $t$ em relação ao período base $t_0$
- $t$ = período estudado
- $t_0$ = período base
- $p$ = preço do produto no período
- $q$ = quantidade do produto no período 
- $i$ = produtos da cesta

\


>Interpretação: a variação global das quantidades consumidas da cesta entre os períodos $t_0$ e $t$ aumentou (ou reduziu).


\

>Focado nos valores  


\

\[
\text{IV (índice do valor/receita)} {=\frac{\sum_{i=1}^{n}p^{i}_t q^{i}_{t}}{\sum_{i=1}^{n}p^{i}_{t_0} q^{i}_{t_0}} \times 100}\\
\]


\

Onde:

\

- IV = índice da variação na receita obtida observada entre o período $t$ em relação ao período base $t_0$
- $t$ = período estudado
- $t_0$ = período base
- $p$ = preço do produto no período
- $q$ = quantidade do produto no período 
- $i$ = produtos da cesta

\


>Interpretação: a variação global da receita da cesta entre os períodos $t_0$ e $t$ aumentou (ou reduziu).


\



### Índice de Fisher (Média geométrica)

\

\[
{I_F = \sqrt{I_L \times I_P}}
\]

\


## Exemplo completo

\


Tabela de Dados


\



| Ano  | Produto A |     | Produto B |     |
|------|-----------|-----|-----------|-----|
|      | Preço (p) | Qtd (q) | Preço (p) | Qtd (q) |
| 2020 | 10,00 | 100 | 15,00 | 80 |
| 2021 | 11,00 | 105 | 16,50 | 85 |
| 2022 | 12,50 | 110 | 18,00 | 90 |
| 2023 | 13,80 | 108 | 19,50 | 95 |
| 2024 | 15,00 | 115 | 21,00 | 100 |

\



### Índices Simples (preços, quantidades e valores/receitas)

\

\[
\text{Relativo de preço} {= \frac{p_t}{p_{t_0}} \times 100}\\
\text{Relativo de quantidade} {= \frac{q_t}{q_{t_0}} \times 100}\\
\text{Relativo de valor (receita)} {= \frac{p_tq_t}{p_{t_0}q_{t_0}} \times 100}\\
\]

\


Onde:

\

- $t$ = período estudado
- $t_0$ = período base
- $p$ = preço do produto no período
- $q$ = quantidade do produto no período 
- $i$ = produtos da cesta

onde $t$ = período atual e $0$ = período base (2020).

\

>Relativos de preços do produto A

\

- 2020: $(10{,}00/10{,}00) \times 100 = 100{,}0$
- 2021: $(11{,}00/10{,}00) \times 100 = 110{,}0$
- 2022: $(12{,}50/10{,}00) \times 100 = 125{,}0$
- 2023: $(13{,}80/10{,}00) \times 100 = 138{,}0$
- 2024: $(15{,}00/10{,}00) \times 100 = 150{,}0$

\

>Relativos de preços do poduto B

\

- 2020: $(15{,}00/15{,}00) \times 100 = 100{,}0$
- 2021: $(16{,}50/15{,}00) \times 100 = 110{,}0$
- 2022: $(18{,}00/15{,}00) \times 100 = 120{,}0$
- 2023: $(19{,}50/15{,}00) \times 100 = 130{,}0$
- 2024: $(21{,}00/15{,}00) \times 100 = 140{,}0$

\

Tabela de Índices Simples de Preços

\

| Ano  | Produto A | Produto B |
|------|-----------|-----------|
| 2020 | 100,0     | 100,0     |
| 2021 | 110,0     | 110,0     |
| 2022 | 125,0     | 120,0     |
| 2023 | 138,0     | 130,0     |
| 2024 | 150,0     | 140,0     |


\

>Relativos de quantidades do produto A

\

- 2020: $(100/100) \times 100 = 100{,}0$
- 2021: $(105/100) \times 100 = 105{,}0$
- 2022: $(110/100) \times 100 = 110{,}0$
- 2023: $(108/100) \times 100 = 108{,}0$
- 2024: $(115/100) \times 100 = 115{,}0$

\

>Relativos de quantidades do produto B
\



- 2020: $(80/80) \times 100 = 100{,}0$
- 2021: $(85/80) \times 100 = 106{,}25$
- 2022: $(90/80) \times 100 = 112{,}5$
- 2023: $(95/80) \times 100 = 118{,}75$
- 2024: $(100/80) \times 100 = 125{,}0$

\


Tabela de Índices Simples de Quantidades

\

| Ano  | Produto A | Produto B |
|------|-----------|-----------|
| 2020 | 100,0     | 100,0     |
| 2021 | 105,0     | 106,25    |
| 2022 | 110,0     | 112,5     |
| 2023 | 108,0     | 118,75    |
| 2024 | 115,0     | 125,0     |

\

>Relativos de valor (receita) do produto A

\


- 2020: $(10{,}00 \times 100)/(10{,}00 \times 100) \times 100 = 1.000{,}00/1.000{,}00 \times 100 = 100{,}0$
- 2021: $(11{,}00 \times 105)/(10{,}00 \times 100) \times 100 = 1.155{,}00/1.000{,}00 \times 100 = 115{,}5$
- 2022: $(12{,}50 \times 110)/(10{,}00 \times 100) \times 100 = 1.375{,}00/1.000{,}00 \times 100 = 137{,}5$
- 2023: $(13{,}80 \times 108)/(10{,}00 \times 100) \times 100 = 1.490{,}40/1.000{,}00 \times 100 = 149{,}04$
- 2024: $(15{,}00 \times 115)/(10{,}00 \times 100) \times 100 = 1.725{,}00/1.000{,}00 \times 100 = 172{,}5$


\

>Relativos de valor (receita) do produto B

\

- 2020: $(15{,}00 \times 80)/(15{,}00 \times 80) \times 100 = 1.200{,}00/1.200{,}00 \times 100 = 100{,}0$
- 2021: $(16{,}50 \times 85)/(15{,}00 \times 80) \times 100 = 1.402{,}50/1.200{,}00 \times 100 = 116{,}88$
- 2022: $(18{,}00 \times 90)/(15{,}00 \times 80) \times 100 = 1.620{,}00/1.200{,}00 \times 100 = 135{,}0$
- 2023: $(19{,}50 \times 95)/(15{,}00 \times 80) \times 100 = 1.852{,}50/1.200{,}00 \times 100 = 154{,}38$
- 2024: $(21{,}00 \times 100)/(15{,}00 \times 80) \times 100 = 2.100{,}00/1.200{,}00 \times 100 = 175{,}0$

\

Tabela de Índices Simples de Valores
\


| Ano  | Produto A | Produto B |
|------|-----------|-----------|
| 2020 | 100,0     | 100,0     |
| 2021 | 115,5     | 116,88    |
| 2022 | 137,5     | 135,0     |
| 2023 | 149,04    | 154,38    |
| 2024 | 172,5     | 175,0     |

### Índices Agregativos

\

>Índice de Laspeyres

\

\[
\text{IL (índice de Laspeyres)} {=\frac{\sum_{i=1}^{n}p^{i}_t q^{i}_{t_0}}{\sum_{i=1}^{n}p^{i}_{t_0} q^{i}_{t_0}} \times 100}\\
\]

\

Onde:

\

- IL = índice de Laspeyres da variação nos preços da cesta observada entre o período $t$ em relação ao período base $t_0$
- $t$ = período estudado
- $t_0$ = período base
- $p$ = preço do produto no período
- $q$ = quantidade do produto no período 
- $i$ = produtos da cesta

\

Tabela dos índices de Laspeyres

\


| Ano  | $\sum(p^{i}_t \cdot q^{i}_{t_0})$ | $\sum(p^{i}_{t_0} \cdot q^{i}_{t_0})$ | Laspeyres |
|------|-------------------------------|-------------------------------|-----------|
| 2020 | 2.200,00 | 2.200,00 | 100,00 |
| 2021 | 2.420,00 | 2.200,00 | 110,00 |
| 2022 | 2.690,00 | 2.200,00 | 122,27 |
| 2023 | 2.940,00 | 2.200,00 | 133,64 |
| 2024 | 3.180,00 | 2.200,00 | 144,55 |



\

>Índice de Paasche (Preços)


\

\[
\text{IP (índice de Paasche)} {=\frac{\sum_{i=1}^{n}p^{i}_t q^{i}_t}{\sum_{i=1}^{n}p^{i}_{t_0} q^{i}_t} \times 100}\\
\]


\

Onde:

\

- IP = índice de Paasche da variação nos preços da cesta observada entre o período $t$ em relação ao período base $t_0$
- $t$ = período estudado
- $t_0$ = período base
- $p$ = preço do produto no período
- $q$ = quantidade do produto no período 
- $i$ = produtos da cesta

\


Tabela dos índices de Paasche

\


| Ano  | $\sum(p^{i}_{t} \cdot q^{i}_{t})$ | $\sum(p^{i}_{t_0} \cdot q^{i}_t)$ | Paasche |
|------|-------------------------------|-------------------------------|---------|
| 2020 | 2.200,00 | 2.200,00 | 100,00 |
| 2021 | 2.557,50 | 2.325,00 | 110,00 |
| 2022 | 2.995,00 | 2.450,00 | 122,24 |
| 2023 | 3.342,00 | 2.505,00 | 133,41 |
| 2024 | 3.825,00 | 2.650,00 | 144,34 |

\

>Índice de Fisher


$$
F_p = \sqrt{L_p \times P_p}
$$


\

Tabela dos índices de Fisher 


\


| Ano  | Laspeyres | Paasche | Fisher |
|------|-----------|---------|--------|
| 2020 | 100,00    | 100,00  | 100,00 |
| 2021 | 110,00    | 110,00  | 110,00 |
| 2022 | 122,27    | 122,24  | 122,26 |
| 2023 | 133,64    | 133,41  | 133,52 |
| 2024 | 144,55    | 144,34  | 144,45 |


